【裁判字號】    97,訴,470
【裁判日期】    971230
【裁判案由】    分割共有物
【裁判全文】
臺灣雲林地方法院民事判決               97年度訴字第470號
原      告  乙○○
訴訟代理人  鍾竹簧律師
被      告  甲○○
            丙○○
            丁○○
上二人共同
訴訟代理人  林重仁律師
上列當事人間請求分割共有物事件，本院於民國97年12月16日言
詞辯論終結，判決如下：
    主  文
被告應協同原告就坐落雲林縣斗六市○○段5 地號、地目旱、面
積八四平方公尺土地，辦理面積更正為九三平方公尺；同上段5-
3 地號、地目旱、面積三三一二平方公尺土地，辦理面積更正為
三二○八平方公尺。
被告甲○○及丙○○應協同原告就坐落斗六市○○段5-37地號、
地目旱、面積24平方公尺土地，辦理面積更正登記為一五平方公
尺; 同上段5-49地號、地目旱、面積六平方公尺土地，辦理面積
更正登記為一平方公尺。
兩造共有坐落雲林縣斗六市○○段5 地號、地目旱、面積九三平
方公尺土地；同上段5-1 地號、地目旱、面積二一三平方公尺土
地; 同上段5-3 地號、地目旱、面積三二○八平方公尺土地准予
合併分割。分割方法如附圖丙案所示，即：
(一)符號Ａ部分、面積一七四四平方公尺，及符號Ｂ部分、面積一
  三平方公尺土地，分歸原告及被告甲○○共同取得，並依所有
  權應有部分原告18045 分之1000、被告甲○○18045 分之1704
  5 之比例保持共有。
(二)符號Ｆ部分、面積八○平方公尺，符號Ｇ部分、面積二一三平
  方公尺，及符號Ｈ部分、面積一四六四平方公尺，分歸被告丙○○及丁○○共同取得，並依所有權應有部分丙○○175700分
  之170375、丁○○175700分之5325之比例保持共有。
兩造所有坐落雲林縣斗六段5-37地號、地目旱、面積一五平方公
尺土地及同上段5-49地號、地目旱、面積一平方公尺土地准予合
併分割。分割方法如附圖丙案所示，即:
(一)符號Ｃ部分、面積一平方公尺，及符號Ｄ部分、面積七平方公
  尺土地，分歸原告及被告甲○○共同取得，並依所有權應有部
  分原告18045 分之600 、被告甲○○18045 分之17445 之比例
  保持共有。
(二)符號Ｅ部分、面積八平方公尺，分歸被告丙○○取得。
訴訟費用由被告甲○○負擔十分之三、丙○○負擔十分之四、丁○○負擔十分之一，餘由原告負擔。
    事實及理由
甲、程序方面:
    被告甲○○未於言詞辯論期日到場，核無民事訴訟法第386
    條各款所列情形，爰依原告聲請，由其一造辯論而為判決。
乙、兩造之主張:
一、原告方面：
（一）坐落雲林縣斗六市○○段5 地號、地目旱、登記面積84平
      方公尺；同上段5-1 地號、地目旱、面積213 平方公尺；
      同上段5-3 地號、地目旱、登記面積3312平方公尺；同上
      段5-37地號、地目旱、登記面積24平方公尺；同上段5-49
      地號、地目旱、登記面積6 平方公尺等五筆土地（下稱系
      爭土地）為兩造所共有，應有部分如附表一所示。
（二）系爭土地經雲林縣斗六地政事務所複丈結果，發現地籍圖
      複丈結果面積與登記面積不符，請求被告協同原告就系爭
      土地，依複丈結果辦理更正登記，即坐落斗六段5 地號土
      地面積應更正為93平方公尺、同段5-3 地號土地面積應更
      正為3208平方公尺、5-37地號土地面積原更正為15平方公
      尺、5-49地號土地面積應更正為1 平方公尺。
（三）次按各共有人得隨時請求分割共有物，但因物之使用目的
      不能分割，或契約訂有不分割之期限者，不在此限。又共
      有物之分割，依共有人協議之方法行之，分割方法不能協
      議決定者，法院得因任何共有人之聲請，命為左列分配：
      一、以原物分配於各共有人。二、變賣共有物，以價金分
      配於各共有人。民法第823 條第1 項、第824 條第1 項、
      第2 項，分別定有明文。而系爭土地既無不得分割之情形
      ，共有人間亦無不分割之特約，再徵之兩造就分割之方法
      除同意就系爭土地合併分割，原告及被告甲○○同意二人
      保持共有，被告丙○○、丁○○同意二人保持共有外，兩
      造無法達成協議分割，故請求裁判分割。
（四）又系爭土地5-37及5-49地號二筆土地為計劃道路用地，所
      以請求該二筆土地合併分割; 其餘三筆土地則請求另為合
      併分割。另原告與被告甲○○為夫妻，希望就分得土地保
      持共有。並請審酌：
  1 、系爭土地呈五邊形，坐落斗六市中心區，南鄰寬10公尺之
      大同路，東毗亦寬11公尺之文德路、北側中段約有12公尺
      之面寬臨大同路279 巷計劃巷道，東北及西半側呈三角形
      未臨道路。土地上中間位置有被告丁○○所有、屋齡近50
      年之磚瓦平房，現為被告丙○○、丁○○共同使用中。
  2 、原告提出如附圖甲案之分割方法，係顧及均衡原則及共物
      之經濟價值。蓋系爭土地主要為東側及南側面臨斗六市○
      區○○○路，皆為可建店舖之土地。南側臨大同路之面寬
      約54.5公尺，原告及被告甲○○方面，分得25.5公尺，被
      告丙○○、丁○○共同分配29公尺。右側臨文德路之面寬
      約39公尺，原告及甲○○方主張分配9.5 公尺，被告丙○○二人，可分配29公尺，依二方持分各半觀之，被告丙○○二人所分得臨路之經濟利益顯高於原告及甲○○。又土
      地西半側屬裏地，因系爭土地縱深約有57公尺，橫寬更約
      達80公尺，是有另設巷道，以增加其價值之必要。因此，
      原告提出於裏地闢六米巷道，往北通往大同路二七九巷之
      計劃道路，以供雙方所分得之裏地通行使用，私設巷道之
      北側出口，5-37及5-49地號土地為計劃巷道，目前仍未使
      用，亦無因使用目的不得分割之情形，因系爭土地私設巷
      道之必要，自亦一併請求分割。甲案之主張顯可提升全部
      土地之價值。甲案之分割方式，固然會拆除被告丁○○房
      屋東北側及南側各少許屋角，仍可保留其房屋大部分，況
      且丁○○之磚造平房已五十年屋齡，實已無殘值；並不足
      以其房屋先占即可成為要求分配系爭土地價高一側之理由
      。
  3 、退一步言，原告亦願接受附圖丙案之分割方法；主要係將
      附圖甲案，原告與被告甲○○共同分配臨文德路之位置，
      移置於土地南側，雖然被告丙○○二人分得位置臨大同路
      之面寬由29公尺減為20公尺，但取得臨文德路之全部面臨
      馬路位置，且為角地。而同上段5-49、5-37地號各自分得
      妥適出口，原告仍願接受，不失為一公平適當之方案。
  4 、被告丙○○、丁○○提出如附圖乙案之分割方式，主要理
      由係以其二人已長久居住於該土地東側，築有房屋及植有
      花木，主張東側該歸其二人取得。然，乙案之分割方式，
      其二人完全取得東側臨文德路約38.5公尺面寬之店舖建地
      ，亦取得南臨大同路達35公尺之店舖建地，反觀原告及甲○○只取得南臨大同路面寬約19公尺之店舖建地，且系爭
      土地西半側之裏地皆分歸原告及甲○○，價值顯比丙○○
      二人所分得之東側土地扁抑甚多。且主張同上段5-49、5-
      37地號土地，應變價分割，更窒礙難行，畢竟上開二筆土
      地原物分割，毫無困難，遽為變價分割；除南側三筆土地
      減少一出口，減損土地價值外，更可能增生糾紛，實非適
      當及公平；原告等若要求雙方互換，想必丙○○等二人不
      可能同意，足徵乙案，並非適當之分割方法。
  5、 其後被告丙○○等提出丁案，雖調整原告分得位置臨大同
      路之面寬，但亦增加裏地之面積，而其等仍取得大部分臨
      路之高價值位置，仍十分不公平；原告仍願意與其等調換
      位置，其等若願意隨選，此方案始堪稱公平適當。
二、被告方面:
（一）被告甲○○部分:
      未於言詞辯論期日到場，亦未提出書狀作何聲明或陳述。
（二）被告丙○○、丁○○部分:
  1、 同意系爭土地依複丈結果協同辦理面積更正登記。
  2、 同意就系爭土地合併分割。惟希望依乙案分割。因為:
    (1)丙○○及丁○○係經前共有人同意在系爭土地乙案符號E
      位置建築使用逾40年，且在系爭土地上形成可資辯識之分
      管區域，此情形為原告向其前手買受系爭土地應有部分時
      可得而知，依乙案分割不致損害原告等人之權益。
    (2)系爭5-3 地號土地西南側坐落同地段5-5 地號土地已由被
      告即原告之配偶甲○○購買取得，依乙案分割原告及被告
      甲○○得將其分得土地與5-5 地號土地合併使用，地形方
      正，有利兩造分割後土地之利用。
    (3)且依乙案分割，南面部分: 被告丙○○、丁○○分得土地
      面臨大同路部分約31公尺，原告與被告甲○○分得土地合
      併5-5 地號土地面臨大同路部分約32公尺; 北面部分: 兩
      造分得位置各有不規則之形狀，亦符公平原則。
    (4)如依丙案分割，被告丙○○及丁○○分得之土地成不規則
      之多邊形，不利於日後利用，因此，不可採等語。
丙、得心證之理由:
一、按各共有人，得隨時請求分割共有物。但因物之使用目的不
    能分割或契約訂有不分割之期限者，不在此限。又共有物之
    分割，依共有人協議之方法行之。分割之方法，不能協議決
    定者，法院得因任何共有人之聲請，命為左列之分配：一、
    以原物分配於各共有人。二、變賣共有物，以價金分配於各
    共有人。民法第823 條第1 項及第824 條第1 項、第2 項分
    別定有明文。
二、原告主張系爭土地為兩造所共有，各共有人之應有部分如附
    表一所示。而系爭土地5-37及5-49地號二筆土地為計劃道路
    用地，惟目前仍未使用，與其餘三筆土地均無不得分割之情
    形，且共有人間亦無不分割之特約，然兩造除同意就系爭土
    地合併分割，與原告及被告甲○○二人係夫妻關係，同意就
    分得部分保持共有，被告丙○○、丁○○二人亦為夫妻關係
    ，同意就分得部分保持共有外，無法達成協議分割等情，為
    被告丙○○及丁○○二人所不爭執，而被告甲○○經本院於
    相當期日前送達原告之訴狀及分割方案等，均未到場表示意
    見，足信屬實。從而，原告請求就系爭土地5-37及5-49地號
    二筆土地合併分割，其餘三筆土地另為合併分割，為有理由
    ，應予准許。
三、又原告主張系爭土地經斗六地政事務所複丈結果，其中坐落
    斗六段5 、5-3 、5-37及5-49地號等四筆土地於土地登記謄
    本所載面積與複丈面積不符，即其中5 地號土地面積應為93
    平方公尺、5-3 地號土地面積應為3208平方公尺、5-37地號
    土地面積應為15平方公尺、5-49地號土地面積應為1 平方公
    尺等情，為被告丙○○及丁○○所是認，並有如附圖雲林縣
    斗六地政事務所土地複丈結果圖說載明可按，足信為真實。
    且被告等人同意協同原告辦理上開土地之面積更正。從而，
    原告請求被告等人就上開共有土地依複丈面積辦理更正登記
    ，為有理由，應予准許。
四、另本院審酌:
（一）系爭土地略呈五邊形，坐落斗六市中心區，南鄰寬10公尺
      之大同路，東鄰寬11公尺之文德路、北側中段則約有12公
      尺面寬臨大同路279 巷計劃巷道，東北及西半側均略呈三
      角形，未臨道路。中間位置有被告丁○○所有，屋齡近50
      年之磚瓦平房，目前為被告丙○○、丁○○共同使用中，
      業經本院現場履勘明確，有該勘驗筆錄暨照片及地籍圖在
      卷可按，足信無誤。
（二）而依附圖丙案分割，原告與被告甲○○所分得土地之價值
      ，與被告丙○○及丁○○所分得之土地價值大致相當，符
      合共有人之公平原則; 且土地完整，並與相鄰道路有適宜
      之連接，有利於各共有人就分得土地之開發利用，等合經
      濟效益; 且北面面臨計劃巷道部分亦各有妥適之出口; 並
      與原共有人占有使用之位置約略相當，應屬妥適可採。
（三）至於如附圖甲案分割方法，各共有人分得之土地未在一處
      ，不利於土地之整體開發利用，影響其經濟效用，且各共
      有人分得之土地均已面臨馬路，應無再預留道路之必要，
      再者，亦將拆及被告丁○○所有之房屋。另乙案及丁案分
      割方法，原告與被告甲○○所分得土地之價值，將明顯比
      被告丙○○及丁○○所分得土地之價值偏低，且5-37及5-
      49地號二筆土地之分割，將無法與其餘三筆土地之分割位
      置配合利用，被告丙○○及丁○○雖主張就該二筆土地變
      價分割，然該二筆土地並非不能實物分割，應無必要，且
      可能引起日後之紛爭，均無可採。
五、綜上所述，原告請求被告協同就系爭土地依複丈結果辦理面
    積變更登記，與請求就系爭土地5 、5-1 、5-3 地號三筆土
    地及5-37、5-49地號等二筆土地分別合併分割，為有理由，
    應予准許。本院並斟酌兩造之意願，各共有人之公平及系爭
    土地之使用效益等一切情狀，認以如附圖所示丙案分割方法
    分割，最為妥適，爰判決如主文所示。
六、結論: 原告之訴為有理由，依民事訴訟法第385 條第1 項前
    段、第80條之1， 判決如主文。
中    華    民    國    97    年    12    月    30    日
                  民事第二庭    法  官  黃一馨
以上正本係照原本作成
如對本判決上訴，須於判決送達後廿日內向本院提出上訴狀
中    華    民    國    97    年    12    月    30    日
                                書記官  楊麗雪
附表:
┌─────┬─────┬───────────────┐
│ 地   號  │共有人姓名│        應有部分比例          │
├─────┼─────┼───────────────┤
│ 5 地號   │乙○○    │1000/36090                    │
│          ├─────┼───────────────┤
│          │甲○○    │17045/36090                   │
│          ├─────┼───────────────┤
│          │丙○○    │1/2                           │
├─────┼─────┼───────────────┤
│5-1地號   │乙○○    │1000/36090                    │
│          ├─────┼───────────────┤
│          │甲○○    │17045/36090                   │
│          ├─────┼───────────────┤
│          │丙○○    │1/2                           │
├─────┼─────┼───────────────┤
│5-3地號   │乙○○    │1000/36090                    │
│          ├─────┼───────────────┤
│          │甲○○    │17045/36090                   │
│          ├─────┼───────────────┤
│          │丙○○    │1/4                           │
│          ├─────┼───────────────┤
│          │丁○○    │1/4                           │
├─────┼─────┼───────────────┤
│5-37地號  │乙○○    │600/36090                     │
│          ├─────┼───────────────┤
│          │甲○○    │17445/36090                   │
│          ├─────┼───────────────┤
│          │丙○○    │1/2                           │
├─────┼─────┼───────────────┤
│5-49地號  │乙○○    │600/36090                     │
│          ├─────┼───────────────┤
│          │甲○○    │17445/36090                   │
│          ├─────┼───────────────┤
│          │丙○○    │1/2                           │
└─────┴─────┴───────────────┘


司法院資訊處製作；財團法人民間司法改革基金會備份。
